【裁判字號】    96,重上,407
【裁判日期】    970805
【裁判案由】    土地所有權移轉登記
【裁判全文】
臺灣高等法院民事判決                 96年度重上字第407號
    上  訴  人  甲○○
    訴訟代理人  林啟瑩律師
    複代理人    張靜怡律師
    被上訴人    乙○○
    訴訟代理人  林亦書律師
上列當事人間請求土地所有權移轉登記事件，上訴人對於中華民
國96年5月28日臺灣桃園地方法院95年度訴字第1753號第一審判
決提起上訴，上訴人並為訴之追加，本院於97年7月15日言詞辯
論終結，判決如下：
    主      文
上訴及追加之訴駁回。
第二審（含追加之訴部分）訴訟費用由上訴人負擔。
    事實及理由
一、程序方面：
    按訴之變更或追加，非經他造同意，不得為之；但請求之基
    礎事實同一者，不在此限，民事訴訟法第463條、第255條第
    1項第2款定有明文。又所謂請求之基礎事實同一，係指變更
    或追加之訴與原訴之主要爭點有共同性，各請求利益之主張
    在社會生活上可認為同一或關聯，而就原請求之訴訟及證據
    資料，於審理繼續進行在相當程度範圍內具有同一性或一體
    性，得期待於後請求之審理予以利用，俾先後兩請求在同一
    程序得加以解決，避免重複審理，進而為統一解決紛爭者（
    最高法院91年度台抗字第552號裁定意旨參照）。經查本件
    上訴人雖於原審主張依信託之法律關係，請求被上訴人應給
    付新台幣（下同）1,089萬8,300元，而於本院始追加主張依
    不當得利法律關係為本件請求等語。惟上訴人於本院追加之
    訴，仍係就被上訴人是否應給付1,089萬8,300元之同一基礎
    事實為請求，訴訟證據及資料具有同一性，可於本院審理程
    序中加以利用，依前揭規定，其追加合法，合先敘明。
二、本件上訴人主張：
  (一)上訴人（更名前為楊進地）與被上訴人（更名前為楊添富）
    為兄弟，而坐落桃園縣桃園市○○段同安小段1481地號土地
    （下稱系爭1481地號土地）面積1, 343平方公尺，應有部分
    6分之1，原係由上訴人及訴外人楊盛、楊振興、楊萬樹等人
    信託在被上訴人名下，其中上訴人之應有部分為18分之1（
    即1/6÷3＝1/18）等情，業據被上訴人自認，且上訴人並以
    96年9月12日上訴理由狀繕本之送達為終止信託關係之意思
    表示。又被上訴人於87年5月28日在上訴人書立之同意書內
    ，加蓋渠本人印章，表示同意將渠名下之系爭1481地號土地
    無償過戶予上訴人及其他信託登記之訴外人楊盛、楊振興、
    楊萬樹等人。再者依分產協議書，上訴人經楊觀寶之各繼承
    人協議，為有權取得系爭1481地號土地所有權應有部分18分
    之1之繼承人，但因被上訴人違背該項協議而取得系爭1481
    地號土地所有權應有部分，自為不當得利。則被上訴人本應
    依上開返還信託物、同意書及不當得利之法律關係，返還系
    爭1481地號土地予上訴人，詎被上訴人竟於上訴人提起本訴
    後，於95年11月30日將系爭土地以每坪70萬元之價額出售予
    訴外人昇捷建設股份有限公司（下稱昇捷公司），並辦理所
    有權移轉登記，是被上訴人之上揭返還義務已陷於給付不能
    ，上訴人自得依民法第226條及第181條但書規定，請求被上
    訴人返還價款。
  (二)另上訴人並未變賣兩造共有之同地段1482、1389、1390地號
    土地所有權應有部分，且縱認上訴人與訴外人丁○○間有買
    賣1389、1390地號土地所有權應有部分之情事，顯未超過上
    訴人就上開2筆土地所得分配之坪數。又被上訴人應返還系
    爭1481地號土地所有權應有部分，因被上訴人於訴訟後故意
    另行出售並移轉登記予第三人，而致給付不能，此乃被上訴
    人故意侵權行為所致，依民法第339條之規定，被上訴人自
    不能主張抵銷。另縱認兩造間有抵銷之情事，惟依上訴人售
    價及面積計算，被上訴人得請求上訴人返還之價金僅為87萬
    1,500元（即30,000元×29.05坪＝87萬1,500元），被上訴
    人亦只能在87萬1,500元之範圍內主張抵銷等語，爰求為命
    被上訴人應給付上訴人1,089萬8,300元並加計法定遲延利息
    之判決。惟原審為上訴人敗訴之判決，上訴人為此提起上訴
    ，並聲明：(一)原判決廢棄。(二)被上訴人應給付上訴人1,089
    萬8,300元，及自95年11月30日起至清償日止，按年息5％計
    算之利息。(三)願供擔保請准宣告假執行。
三、被上訴人則以：
  (一)上訴人並未舉證證明兩造間就系爭土地有何信託登記契約關
    係之存在，更未就其信託登記予被上訴人之正當原因一節依
    法舉證，堪認兩造間就系爭土地自始無信託登記契約關係存
    在。上訴人係因先行擅自出賣被上訴人具1/4權利之同地段
    1389、1389-1、1389-2、1389-3、1390地號等五筆土地所有
    權應有部分後，始於78年間由家產管理人即訴外人楊永順即
    兩造之大哥做主將系爭1481地號土地所有權應有部分，自原
    名義人楊萬楒（即兩造之叔父）名下，直接移轉至被上訴人
    名下，以補償被上訴人之損失。且被上訴人就上開土地之權
    利遭上訴人無權處分者，有59.4495坪之多，早經被上訴人
    於兩造訟爭前主張抵銷，上訴人就系爭1481地號土地並無權
    利可言。
  (二)至於上訴人所呈同意書悉為上訴人自行偽造，且證人楊盛、
    楊振興二人亦於原審證稱從未見聞被上訴人有親自蓋章於前
    述同意書之事實等情，堪證上訴人所提之同意書確非真正。
    兩造間就系爭土地本無信託關係之存在，不生被上訴人因取
    得系爭土地權利之法律上原因嗣後不存在，而應返還不當得
    利予上訴人之情事。又被上訴人係因訴外人楊永順之分配，
    而自訴外人楊萬楒名下取得系爭土地所有權應有部分，已如
    上述，故被上訴人之取得系爭土地所有權應有部分為有法律
    上原因，且非基於上訴人之給付所致，此外上訴人並未舉證
    其與被上訴人間有何給付關係存在，以及被上訴人係無法律
    上之原因而受有利益等語，資為抗辯。並答辯聲明：(一)上訴
    駁回。(二)如受不利之判決，願供擔保請准免為假執行。
四、兩造不爭執之事項：
  (一)訴外人楊萬楒、楊萬樹、楊觀寶為兄弟，楊觀寶為兩造及訴
    外人楊永順、丙○○之被繼承人，楊萬楒為訴外人楊盛、楊
    振興之被繼承人。
  (二)兩造及訴外人楊永順、丙○○等四兄弟於65年4月4日訂立分
    產協議書，其中第點載明：「楊永順分黃色代號1，丙○
    ○分黑色代號2，楊進地分青色代號3，楊添富分紅色代號4
    」，第點載明：「一切未分之公有財產照1/4平分，稅金
    亦同」，有協議書影本在卷可稽（見本院卷第46頁）。
  (三)訴外人楊萬楒、楊萬樹、楊觀寶三兄弟之祖厝，坐落於系爭
    1481地號土地上，由三房均分，其中楊觀寶一房所分得部分
    ，因楊觀寶已過世，歸由上訴人取得，而被上訴人等其餘兄
    弟分得其他土地，因此系爭1481地號土地分由楊萬楒、楊萬
    樹與上訴人共有。從而兩造及訴外人楊永順、楊萬樹、楊萬
    楒等11人於73年4月22日訂立協議書，載明：「立協議書人
    楊永順、丙○○、楊進地、乙○○（以下簡稱甲方）、楊萬
    樹（下稱乙方）、楊萬楒（以下簡稱丙方）……當初分產時
    其所分得之財產與當時之所有權不盡相符，故要辦理財產交
    換登記，一部分已於本日以前辦妥移轉登記，另有如下附表
    所載部分尚未辦理移轉登記，立協議書人俱同意依本協議內
    容辦理之：一、辦理土地之標示如後表所列。……」，且依
    該協議書附表所示，系爭第1481地號土地當時所有人為丙方
    即楊萬楒，而分配由甲、乙、丙方平均取得所有權應有部分
    ，其中甲方由上訴人取得所有權應有部分，有協議書影本可
    證（見本院卷第47、51頁），並經證人丙○○於本院審理時
    到庭結證屬實，有言詞辯論筆錄可稽（見本院卷第94頁）。
  (四)訴外人楊萬楒於78年11月22日將系爭1481地號土地所有權應
    有部分1/6移轉登記予被上訴人。嗣被上訴人於95年12月28
    日移轉系爭1481地號土地所有權應有部分75/900予訴外人昇
    捷公司，有土地登記謄本及異動索引附卷可稽（見原審95年
    度桃補字第418號卷第6頁、原審卷第32、35頁）。
五、兩造爭執要點為：(一)兩造間就系爭1481地號土地有無信託關
    係存在？上訴人主張終止信託關係，請求被上訴人返還出賣
    系爭1481號土地所有權應有部分所得價金，有無理由？(二)以
    被上訴人名義於87年5月28日出具之同意書是否真正？上訴
    人依該同意書內容，請求被上訴人返還出賣系爭1481號土地
    所有權應有部分所得價金，有無理由？(三)被上訴人受有系爭
    1481地號土地所有權應有部分之登記，是否為不當得利？上
    訴人得否請求被上訴人返還出賣系爭1481號土地所有權應有
    部分所得價金？茲就兩造爭點及本院得心證理由分述如下：
  (一)兩造間就系爭1481地號土地並無信託關係存在：
  1.按85年1月26日公布之信託法第1條規定：「稱信託者，謂委
    託人將財產權移轉或為其他處分，使受託人依信託本旨，為
    受益人之利益或特定之目的，管理或處分信託財產之關係。
    」。至於信託法公布前，民法雖無關於信託行為之規定，然
    因私法上法律行為而成立之法律關係，非以民法有明文規定
    者為限，苟法律行為之內容不違反強行規定或公序良俗，即
    應賦予法律上之效力。而當時實務上認為信託行為，係指委
    託人授與受託人超過經濟目的之權利，而僅許可其於經濟目
    的範圍內行使權利之法律行為而言，且雙方當事人須就上開
    權利之授與及行使相互意思表示一致，其契約始為成立。從
    而當事人之一方如主張與他方有信託關係存在，自應就信託
    契約確已成立之事實，負舉證責任。若其先不能舉證，縱他
    方就其抗辯事實不能舉證，或其所舉證據尚有疵累，亦應駁
    回該一方之請求（最高法院88年度台上字第247號、94年度
    台上字第767號判決意旨參照）。
  2.經查兩造及訴外人楊永順、楊萬樹、楊萬楒等11人於信託法
    公布前之73年4月22日訂立協議書，約定訴外人楊萬楒應將
    系爭1481地號土地所有權應有部分移轉予上訴人，惟楊萬楒
    於78年11月22日將該地所有權應有部分1/6移轉登記予被上
    訴人，有如前述。上訴人雖主張兩造間就系爭1481地號土地
    所有權應有部分18分之1有信託關係存在，但被上訴人否認
    之，且上訴人並未舉證證明兩造間就系爭土地有何信託本旨
    及特定目的。又上訴人雖主張信託原因，是因為在還沒有分
    產之前，先就現況登記云云，惟被上訴人亦否認之，且上訴
    人亦未舉證證明系爭土地所有權應有部分係於78年11月22日
    由訴外人楊萬楒移轉登記予被上訴人之前，被上訴人有何實
    際管理系爭土地之情形。另楊萬楒之繼承人即證人楊盛、楊
    振興亦均於原審結證稱：系爭土地本來是伊等父親楊萬楒的
    土地，後來有協議要過戶給兩造兄弟，因此被上訴人向伊等
    父親楊萬楒拿印鑑證明去過戶，是被上訴人與他大哥去辦，
    伊等不清楚，當時伊等父親楊萬楒在生病，伊等兄弟忙著照
    顧，完全不清楚被上訴人如何辦理過戶，伊等並未將系爭土
    地信託在被上訴人名下等語，有言詞辯論筆錄在卷可稽（見
    原審卷第37至40頁）。是據此足證兩造之間，就系爭1481地
    號土地並無信託關係存在。
  3.次按當事人主張之事實，經他造於準備書狀內自認者，固無
    庸舉證；惟自認人能證明與事實不符者，亦得撤銷之（民事
    訴訟法第279條第1項、第3項規定參照）。上訴人雖主張被
    上訴人業於原審具狀自認兩造間有信託關係存在云云，惟：
  (1)依被上訴人於96年1月10日向原審提出民事答辯一狀所示：
    「……(二)又查原告（即上訴人）於82.7.29日前登記於被告
    （即被上訴人）名下之系爭土地產權固有22.569坪（1,343
    平方公尺×1/6÷×0.3025）之數，惟原告於82.7.29日因與
    兩造之叔叔楊萬樹間土地互為找補後，就系爭土地所剩餘7
    坪產權部分，另由被告與楊萬樹簽立協議書……要求被告將
    其產權併同移轉於楊萬樹之子楊進通、楊進川、楊文清等三
    人所有……在在堪認原告對系爭土地之權利確已不存在……
    」。復依被上訴人於96年2月8日提出民事答辯二狀所示：「
    一、原告因超賣被告具1/4權利且與系爭土地同地段之多筆
    土地產權，經被告持以抵銷原告對系爭土地之產權後，尚綽
    綽有餘，原告殊無權再對被告為權利之主張……桃園市○○
    段1389、1390地號土地……計116.2坪部分……(3)就遭原告
    擅自出賣之上開共116.2坪土地，經核計被告所具有1/4之權
    利，即有29.05坪（116.2÷4）之多。實已遠超過原告信託
    登記在被告名下之相同地段之系爭土地之22.569坪之產權…
    …」。再依被上訴人於96年4月11日具狀所示：「……三、
    原告於起訴前因超賣被告具1/4權利且與系爭土地同地段之
    多筆土地產權，經兩造之兄楊永順作主將系爭1481地號土地
    原屬原告分得之產權登記予被告名下，並早經被告主張抵銷
    ，原告殊無權再對被告為權利之主張……故原告就系爭土地
    之權利，早經被告抵銷而不存在。被告前於答辯狀中所陳為
    原告信託登記一節，核與事實不符，特此更正陳述……」有
    答辯狀在卷可稽（見原審卷第30、74、222、223頁）。
  (2)則綜觀被上訴人歷次書狀所載，僅一再辯稱因上訴人無權處
    分被上訴人就其他土地之所有權應有部分，故上訴人就系爭
    第1481地號土地之所有權應有部分已因被上訴人主張抵銷而
    不存在；至於系爭1481地號土地之所有權應有部分登記為被
    上訴人所有之原因，被上訴人並未於答辯一狀敘明，復僅於
    答辯二狀泛稱「信託登記」等四字，卻無任何關於兩造間就
    系爭土地有何「信託本旨」及「特定目的」之陳述，故據此
    不能認為被上訴人已自認兩造間就系爭土地有信託關係存在
    。且縱使被上訴人自認上訴人該部分之主張，亦因事實上兩
    造並無信託關係存在，而經被上訴人於96年5月9日原審言詞
    辯論期日時，主張上開自認與事實不符而撤銷自認，有言詞
    辯論筆錄在卷可稽（見原審卷第236頁）。因此上訴人主張
    兩造間就系爭土地有信託關係，並以96年9月12日上訴理由
    狀繕本之送達為終止信託關係之意思表示，進而請求被上訴
    人返還出賣系爭土地所有權應有部分所得價金云云，並不可
    採。
  (二)以被上訴人名義於87年5月28日出具之同意書並非真正：
  1.上訴人主張被上訴人於87年5月28日出具同意書，當時楊盛
  、楊振興、楊萬樹均在場，該同意書內容載明：「本人乙○○
    登記名下桃園市○○段壹肆捌壹地號同意無償過戶給楊盛、
    楊振興、楊萬樹、甲○○，恐空口無憑，特立此據。」，並
    有被上訴人名義之簽名及蓋章，有同意書影本在卷可稽（見
    本院卷第63頁）。惟被上訴人否認該同意書之真正，辯稱並
    未書寫亦未簽名、蓋章等語，且上訴人於原審自陳該同意書
    之全部文字包括被上訴人簽名部分均為上訴人所寫；又證人
    楊盛、楊振興均於原審到庭結證稱：未看過系爭同意書，不
    知道是誰寫的，也不知道是誰蓋章的，當時並不在場等語，
    有言詞辯論筆錄可稽（見原審卷第23、39至40頁）。此外上
    訴人並未舉證證明該同意書為真正，是據此足證系爭同意書
    並非真正。
  2.上訴人雖又辯稱：被上訴人就系爭同意書上之印文真正並不
    爭執，且被上訴人曾發送說明書予上訴人表明：「……至於
    87年簽的同意書，是你謊稱向人急借款要土地財產取信別人
    ，用親情寫好要我簽名幫忙，後來又沒借款，理該歸還同意
    書，否則詐騙之行為，違反法律……」，而被上訴人復於原
    審自陳：「我真正的意思是原告要我先將土地過戶給他借錢
    ，只是借他土地，但是他後來將土地都賣光。原證二號（即
    說明書）並沒有說要由誰過戶。」等語，足見被上訴人確實
    知悉有系爭同意書存在之事實，且被上訴人確曾提出上開說
    明書予上訴人云云，固據上訴人提出說明書影本一份為證（
    見原審卷第50頁），亦有言詞辯論筆錄可按（見原審卷第
    218  至219頁）。惟縱使被上訴人確曾授權上訴人於系爭同
    意書上用印，但依據被上訴人事後所發送之上開說明書所示
    ，綜合觀察被上訴人於原審之陳述，以及上訴人並不否認上
    開說明書之內容等情，應認為被上訴人僅因上訴人之請，為
    幫助上訴人向他人借款，始書立系爭同意書，自始欠缺移轉
    系爭土地所有權應有部分之意思，而無欲為該同意書所拘束
    之意，且該項單獨片面虛偽意思表示為上訴人所明知，故應
    認為系爭同意書為無效。因此上訴人請求被上訴人返還出賣
    系爭土地所有權應有部分所得價金云云，並不可採。
  (三)被上訴人受有系爭1481地號土地所有權應有部分之登記，並
    非不當得利：
  1.按無法律上之原因而受利益，致他人受損害者，應返還其利
    益；雖有法律上原因，而其後已不存在者，亦同，民法第
    179條定有明文。故不當得利返還請求權，以無法律上之原
    因而受利益為其成立要件之一，主張此項請求權成立之原告
    ，應就無法律上之原因而受利益之事實，負舉證責任（最高
    法院77年台上字第1756號判決意旨參照）。
  2.經查被上訴人於78年11月22日自訴外人楊萬楒受讓系爭1481
    地號土地所有權應有部分移轉登記，其登記原因為贈與，有
    桃園縣桃園地政事務所土地權利異動索引一份可證（見原審
    卷第35頁），則被上訴人受讓系爭土地權利登記，即為有法
    律上之原因而受利益。而被上訴人之受有上開利益，既非基
    於上訴人之給付所致，且上訴人復未舉證證明被上訴人無法
    律上之原因而受有系爭土地權利之利益，自不得主張被上訴
    人受有不當得利。是上訴人此部分主張，亦不足採。
六、綜上所述，上訴人依信託關係及系爭同意書約定請求被上訴
    人給付1,089萬8,300元及法定利息，自非正當。原審為上訴
    人敗訴之判決，及駁回其假執行之聲請，並無不合。上訴意
    旨指摘原判決不當，求予廢棄改判，為無理由。其追加依不
    當得利法則為請求，亦非正當，併應駁回。
七、因本件事證已臻明確，兩造其餘主張、陳述及所提之證據，
    經本院審酌後認與判決結果不生影響，爰不逐一論列，附此
    敘明。
八、據上論結，本件上訴及追加之訴均為無理由。依民事訴訟法
    第449條第1項、第78條，判決如主文。
中    華    民    國    97    年    8    月     5     日
                  民事第七庭
                        審判長法  官  鄭三源
                              法  官  王聖惠
                              法  官  邱  琦
正本係照原本作成。
如不服本判決，應於收受送達後20日內向本院提出上訴書狀，其
未表明上訴理由者，應於提出上訴後20日內向本院補提理由書狀
（均須按他造當事人之人數附繕本）上訴時應提出委任律師或具
有律師資格之人之委任狀；委任有律師資格者，另應附具律師資
格證書及釋明委任人與受任人有民事訴訟法第466條之1第1項但
書或第2項（詳附註）所定關係之釋明文書影本。
中    華    民    國    97    年    8     月    5     日
                              書記官  廖艷莉
附註：
民事訴訟法第466條之1（第1項、第2項）：
對於第二審判決上訴，上訴人應委任律師為訴訟代理人。但上訴
人或其他法定代理人具有律師資格者，不在此限。
上訴人之配偶、三親等內之血親、二親等內之姻親，或上訴人為
法人、中央或地方機關時，其所屬專任人員具有律師資格並經法
院認為適當者，亦得為第三審訴訟代理人。


司法院資訊處製作；財團法人民間司法改革基金會備份。
